---
title: "Курсовая работа"
output:
  html_document:
    toc: true
    toc_float: true
    theme: cosmo
params:
  csv_file: "dinamika-tsen.csv"
---

```{r setup, include=FALSE}
library(dplyr)
library(ggplot2)
library(forecast)
library(zoo)
library(modeest)
library(tseries)
library(lubridate)
library(Metrics)
library(tidyr)
```

# КУРСОВАЯ РАБОТА

# Прогнозирование временного ряда на основе линейных авторегрессионных моделей о стоимости недвижимости

## Загрузка и подготовка данных
```{r}
df <- read.csv2(params$csv_file)

df$period <- as.Date(df$period)
df$value <- as.numeric(df$value)
df$period <- as.Date(df$period)
df$year <- format(df$period, "%Y")
```

В качестве исходных данных использован набор наблюдений, содержащий информацию о динамике цен на жильё за различные периоды времени.

На этапе подготовки данных были выполнены:

- загрузка данных из CSV-файла;
- преобразование типов данных.

## Параметры датасета

Количество строк: `r nrow(df)`

Количкство столбцов: `r ncol(df)`

Общее количество ячеек: `r nrow(df) * ncol(df)`

## Визуальный анализ данных

### Гистограмма

Гистограмма используется для анализа распределения значений временного ряда и позволяет определить характер распределения данных, наличие асимметрии и возможных выбросов.

```{r}
ggplot(df, aes(x = value)) +
  geom_histogram(bins = 40, fill = "steelblue", color = "white") +
  labs(title = "Распределение цен на жилье",
    subtitle = "Все регионы, все периоды (2022–2026)",
    x = "Цена (руб./кв.м)",
    y = "Количество наблюдений") +
  theme_minimal() +
  scale_x_continuous(labels = scales::comma)
```


### Столбчатая диаграмма

```{r}
yearly_avg <- df %>%
  group_by(year, price_type) %>%
  summarise(avg_price = mean(value, na.rm = TRUE), .groups = "drop")

ggplot(yearly_avg, aes(x = year, y = avg_price, fill = price_type)) +
  geom_col(position = "dodge") +
  labs(title = "Средние цены на жилье по годам",
       x = "Год",
       y = "Средняя цена (руб./кв.м)",
       fill = "Тип рынка") +
  theme_minimal() +
  scale_y_continuous(labels = scales::comma)
```

### Боксплот

Боксплот применяется для анализа разброса данных и выявления аномальных наблюдений.

```{r}
moscow_data <- df %>%
  filter(ref_area == "Москва")

ggplot(moscow_data, aes(x = price_type, y = value, fill = price_type)) +
  geom_boxplot(alpha = 0.7) +
  labs(title = "Распределение цен на жилье в Москве",
    subtitle = "2022–2026",
    x = "Тип рынка",
    y = "Цена (руб./кв.м)") +
  theme_minimal() +
  theme(legend.position = "none")
```

## Корреляционный анализ

### Автокорреляционная функция (ACF)

Автокорреляционная функция позволяет определить степень зависимости текущих значений временного ряда от его предыдущих значений.

```{r}
# Фильтрация данных для вторичного рынка Москвы
moscow_secondary <- df %>%
  filter(ref_area == "Москва", price_type == "Вторичный рынок") %>%
  arrange(period)

# Преобразование в ts-объект (частота = 12 для месячных данных)
prices_ts <- ts(moscow_secondary$value, start = c(2022, 1), frequency = 12)

# Расчёт и визуализация ACF
ggAcf(prices_ts, lag.max = 24, main = "Автокорреляционная функция (ACF) для цен на жилье в Москве") +
  theme_minimal()
```

### Взаимная корреляция

```{r}
# Формирование широкого формата данных
prices_wide <- df %>%
  filter(price_type == "Вторичный рынок") %>%
  select(period, ref_area, value) %>%
  pivot_wider(names_from = ref_area, values_from = value)

# Расчёт корреляции между Москвой и Санкт-Петербургом
cor_moscow_spb <- cor(prices_wide$Москва, prices_wide$`Санкт-Петербург`,
                      method = "pearson", use = "complete.obs")
print(paste("Корреляция цен Москва — Санкт-Петербург:", round(cor_moscow_spb, 3)))
```

## Коэффициент корреляции Спирмена

```{r}
# Создание порядкового номера периода
df$period_num <- as.numeric(as.Date(df$period))

# Расчёт корреляции Спирмена (для всех данных в целом)
spearman_time <- cor(df$value, df$period_num, method = "spearman")
print(paste("Корреляция Спирмена (цена — время):", round(spearman_time, 3)))
```

## Выявление выбросов и трендов

### Выявление выбросов методом межквартильного размаха

Метод IQR: все данные

```{r}
cat("1. МЕТОД IQR: ВСЕ ДАННЫЕ\n\n")

Q1_all <- quantile(df$value, 0.25, na.rm = TRUE)
Q3_all <- quantile(df$value, 0.75, na.rm = TRUE)
IQR_all <- Q3_all - Q1_all

lower_bound_all <- Q1_all - 1.5 * IQR_all
upper_bound_all <- Q3_all + 1.5 * IQR_all

outliers_iqr_all <- df %>%
  filter(value < lower_bound_all | value > upper_bound_all)

cat("Q1 =", round(Q1_all, 2), "\n")
cat("Q3 =", round(Q3_all, 2), "\n")
cat("IQR =", round(IQR_all, 2), "\n")
cat("Нижняя граница:", round(lower_bound_all, 2), "\n")
cat("Верхняя граница:", round(upper_bound_all, 2), "\n")
cat("Количество выбросов:", nrow(outliers_iqr_all),
    "из", nrow(df), sprintf("(%.2f%%)", 100 * nrow(outliers_iqr_all) / nrow(df)), "\n")
```

Метод IQR: По сегментам рынка

```{r}
cat("2. МЕТОД IQR: ПО СЕГМЕНТАМ РЫНКА\n")

for(market in c("Первичный рынок", "Вторичный рынок")) {
  data_market <- df %>% filter(price_type == market)
  Q1_m <- quantile(data_market$value, 0.25, na.rm = TRUE)
  Q3_m <- quantile(data_market$value, 0.75, na.rm = TRUE)
  IQR_m <- Q3_m - Q1_m
  lower_m <- Q1_m - 1.5 * IQR_m
  upper_m <- Q3_m + 1.5 * IQR_m
  outliers_m <- data_market %>% filter(value < lower_m | value > upper_m)

  cat("\nРынок:", market, "\n")
  cat("  Q1 =", round(Q1_m, 2), "\n")
  cat("  Q3 =", round(Q3_m, 2), "\n")
  cat("  Границы: [", round(lower_m, 2), ";", round(upper_m, 2), "]\n")
  cat("  Выбросов:", nrow(outliers_m), "из", nrow(data_market),
      sprintf("(%.2f%%)", 100 * nrow(outliers_m) / nrow(data_market)), "\n")
}
```

### Выявление трендов

Анализ трендов

```{r}
cat("1. АНАЛИЗ ТРЕНДА СРЕДНИХ ЦЕН\n\n")

# Агрегация по месяцам
monthly_avg <- df %>%
  mutate(year_month = format(period, "%Y-%m")) %>%
  group_by(year_month, price_type) %>%
  summarise(avg_value = mean(value, na.rm = TRUE), .groups = "drop") %>%
  mutate(period_date = as.Date(paste0(year_month, "-01")))

# Линейная регрессия для общего тренда
monthly_avg_total <- df %>%
  mutate(year_month = format(period, "%Y-%m")) %>%
  group_by(year_month) %>%
  summarise(avg_value = mean(value, na.rm = TRUE), .groups = "drop") %>%
  mutate(period_date = as.Date(paste0(year_month, "-01")))

monthly_avg_total$period_num <- as.numeric(monthly_avg_total$period_date)
model_trend <- lm(avg_value ~ period_num, data = monthly_avg_total)

cat("Коэффициент тренда (среднемесячный):", round(coef(model_trend)[2], 2), "руб./мес\n")
cat("Коэффициент тренда (за год):", round(coef(model_trend)[2] * 12, 2), "руб./год\n")
cat("p-value тренда:", format(summary(model_trend)$coefficients[2,4], scientific = TRUE), "\n")
cat("R-squared:", round(summary(model_trend)$r.squared, 4), "\n\n")
```

Скользяцее среднее 12 месяцев

```{r}
cat("2. СКОЛЬЗЯЩЕЕ СРЕДНЕЕ (12 МЕСЯЦЕВ)\n\n")

df_sorted <- df %>%
  arrange(period) %>%
  group_by(period) %>%
  summarise(daily_avg = mean(value, na.rm = TRUE), .groups = "drop")

df_sorted$ma_12 <- rollmean(df_sorted$daily_avg, k = 12, fill = NA, align = "right")

cat("Скользящее среднее за 12 месяцев рассчитано.\n")
cat("Последние 6 значений:\n")
print(tail(df_sorted[, c("period", "daily_avg", "ma_12")], 6))
```

Сравнение трендов по типам рынка

```{r}
# Сравнение трендов по типам рынка
ggplot(monthly_avg, aes(x = period_date, y = avg_value, color = price_type)) +
  geom_line(linewidth = 1) +
  geom_smooth(method = "lm", se = TRUE, linetype = "dashed", linewidth = 0.8) +
  labs(title = "Сравнение трендов: первичный vs. вторичный рынок",
       subtitle = "Сплошные линии — фактические данные, пунктирные — линейные тренды",
       x = "Дата", y = "Средняя цена (руб./кв.м)",
       color = "Тип рынка") +
  theme_minimal() +
  scale_y_continuous(labels = scales::comma)
```

## Применение метод статичтического анализа

### Описательная статистика

```{r}
summary(df$value)
# Расчёт моды
mode_value <- mfv(df$value)
print(paste("Мода:", mode_value))
# Дисперсия и стандартное отклонение
variance <- var(df$value)
std_dev <- sd(df$value)
print(paste("Дисперсия:", variance))
print(paste("Стандартное отклонение:", std_dev))
```

### Проверка гипотез

```{r}
t.test(value ~ ref_area, data = subset(df, ref_area %in% c("Москва", "Санкт-Петербург") & price_type == "Вторичный рынок"), var.equal = TRUE)

wilcox.test(value ~ ref_area, data = subset(df, ref_area %in% c("Москва", "Санкт-Петербург") & price_type == "Вторичный рынок"))
```

### Регрессионный анализ

Проверка стационарности

```{r}
# Агрегация средних цен по месяцам
monthly_avg <- df %>%
  mutate(year_month = format(period, "%Y-%m")) %>%
  group_by(year_month) %>%
  summarise(avg_price = mean(value, na.rm = TRUE), .groups = "drop") %>%
  mutate(period_date = as.Date(paste0(year_month, "-01"))) %>%
  arrange(period_date)

# Создание ts-объекта (частота 12 для месячных данных)
prices_ts <- ts(monthly_avg$avg_price, start = c(2022, 1), frequency = 12)

# ADF-тест
adf_result <- adf.test(prices_ts, alternative = "stationary")
print(adf_result)
```

Приведение к стационарности

Первая разность

```{r}
prices_diff <- diff(prices_ts, differences = 1)
adf_diff <- adf.test(prices_diff, alternative = "stationary")
print(adf_diff)
```

Вторая разность

```{r}
prices_diff2 <- diff(prices_ts, differences = 2)
adf_diff2 <- adf.test(na.omit(prices_diff2), alternative = "stationary")
print(adf_diff2)
```

Выбор модели

```{r}
d <- 2  # Вторая разность стационарна
stationary_series <- na.omit(prices_diff2)

# Построение графиков
par(mfrow = c(1, 2), mar = c(4, 4, 3, 2))
acf(stationary_series, lag.max = 20,
    main = paste0("ACF (вторая разность, d = ", d, ")"),
    ylab = "Автокорреляция")
pacf(stationary_series, lag.max = 20,
     main = paste0("PACF (вторая разность, d = ", d, ")"),
     ylab = "Частная автокорреляция")

# Определение порядка p по PACF
sig_level <- 1.96 / sqrt(length(stationary_series))
pacf_values <- pacf(stationary_series, lag.max = 20, plot = FALSE)
significant_lags <- which(abs(pacf_values$acf[,,1]) > sig_level)

cat("АНАЛИЗ PACF:\n")
if(length(significant_lags) > 0) {
  cat(sprintf("   Значимые лаги в PACF: %s\n", paste(significant_lags, collapse = ", ")))
  p_recommended <- significant_lags[1]
  cat(sprintf("   РЕКОМЕНДУЕМЫЙ ПОРЯДОК p = %d\n", p_recommended))
} else {
  cat("   Нет значимых лагов → p = 0\n")
  p_recommended <- 0
}

# Определение порядка q по ACF
acf_values <- acf(stationary_series, lag.max = 20, plot = FALSE)
significant_lags_ma <- which(abs(acf_values$acf[,,1]) > sig_level)
significant_lags_ma <- significant_lags_ma[significant_lags_ma > 1]

cat("\nАНАЛИЗ ACF:\n")
if(length(significant_lags_ma) > 0) {
  cat(sprintf("   Значимые лаги в ACF: %s\n", paste(significant_lags_ma, collapse = ", ")))
  q_recommended <- significant_lags_ma[1]
  cat(sprintf("   РЕКОМЕНДУЕМЫЙ ПОРЯДОК q = %d\n", q_recommended))
} else {
  cat("   Нет значимых лагов → q = 0\n")
  q_recommended <- 0
}
```

Итоговая модель

```{r}
cat("ИТОГОВАЯ РЕКОМЕНДУЕМАЯ МОДЕЛЬ\n")
cat(sprintf("\n   МОДЕЛЬ: ARIMA(%d, %d, %d)\n", p_recommended, d, q_recommended))
cat("\n")
```

### Анализ сезонности

```{r}
# STL-декомпозиция
decomposed <- stl(prices_ts, s.window = "periodic")

# Визуализация декомпозиции
par(mfrow = c(4, 1), mar = c(3, 4, 2, 2))
plot(decomposed, main = "STL-декомпозиция временного ряда")

# Расчёт сезонных индексов
monthly_avg$month_num <- month(monthly_avg$period_date)

seasonal_indices <- monthly_avg %>%
  group_by(month_num) %>%
  summarise(mean_price = mean(avg_price, na.rm = TRUE), .groups = "drop")

overall_mean <- mean(monthly_avg$avg_price)
seasonal_indices$index <- seasonal_indices$mean_price / overall_mean

cat("СЕЗОННЫЕ ИНДЕКСЫ (нормированные):\n")
for(i in 1:12) {
  cat(sprintf("   %s: %.3f\n",
      month.name[i], seasonal_indices$index[seasonal_indices$month_num == i]))
}

# Оценка силы сезонности
seasonal_variance <- var(decomposed$time.series[, "seasonal"])
remainder_variance <- var(decomposed$time.series[, "remainder"])
seasonal_strength <- 1 - (remainder_variance / (seasonal_variance + remainder_variance))

cat("\nОЦЕНКА СИЛЫ СЕЗОННОСТИ:\n")
cat(sprintf("   Относительная сила сезонности: %.1f%%\n", seasonal_strength * 100))
if(seasonal_strength < 0.3) {
  cat("   Вывод: сезонная компонента выражена слабо\n")
  cat("   При прогнозировании сезонность можно не учитывать\n")
}
```

### Разделение на тестовую и обучающую выборки

```{r}
train_ts <- window(prices_ts, end = c(2025, 7))
test_ts <- window(prices_ts, start = c(2025, 8))

cat("РАЗДЕЛЕНИЕ НА ОБУЧАЮЩУЮ И ТЕСТОВУЮ ВЫБОРКИ:\n\n")
cat(sprintf("Обучающая выборка: январь 2022 г. — июль 2025 г. (%d месяцев, %.1f%% данных)\n",
    length(train_ts), length(train_ts)/length(prices_ts)*100))
cat(sprintf("Тестовая выборка: август 2025 г. — январь 2026 г. (%d месяцев, %.1f%% данных)\n",
    length(test_ts), length(test_ts)/length(prices_ts)*100))

# Визуализация разделения
train_df <- data.frame(
  date = monthly_avg$period_date[1:length(train_ts)],
  price = as.numeric(train_ts),
  type = "Обучающая"
)

test_df <- data.frame(
  date = monthly_avg$period_date[(length(train_ts)+1):nrow(monthly_avg)],
  price = as.numeric(test_ts),
  type = "Тестовая"
)

rbind(train_df, test_df) %>%
  ggplot(aes(x = date, y = price, color = type)) +
  geom_line(size = 0.8) +
  geom_vline(xintercept = as.numeric(monthly_avg$period_date[length(train_ts)]),
             linetype = "dashed", color = "red") +
  labs(title = "Разделение данных на обучающую и тестовую выборки",
       x = "Дата", y = "Цена (руб./кв.м)", color = "Выборка") +
  theme_minimal() +
  theme(legend.position = "bottom")
```

### Построение авторегрессионной модели

```{r}
# Построение модели на обучающей выборке
model_arima <- Arima(train_ts, order = c(1, 2, 2))
summary(model_arima)

# Диагностика остатков
cat("\nДИАГНОСТИКА ОСТАТКОВ:\n")
checkresiduals(model_arima)

# Тест Льюнга-Бокса
lb_test <- Box.test(residuals(model_arima), type = "Ljung-Box", lag = 10)
cat(sprintf("\nТест Льюнга-Бокса: Q(10) = %.4f, p-value = %.4f\n",
    lb_test$statistic, lb_test$p.value))
if(lb_test$p.value > 0.05) {
  cat("   Вывод: остатки некоррелированы (условие выполнено)\n")
}
```

Оценка качества прогноза

```{r}
horizon_test <- length(test_ts)
forecast_test <- forecast(model_arima, h = horizon_test)

actual_test <- as.numeric(test_ts)
predicted_test <- as.numeric(forecast_test$mean)

rmse_val <- rmse(actual_test, predicted_test)
mae_val <- mae(actual_test, predicted_test)
mape_val <- mape(actual_test, predicted_test) * 100

cat(sprintf("RMSE = %.2f\n", rmse_val))
cat(sprintf("MAE  = %.2f\n", mae_val))
cat(sprintf("MAPE = %.2f%%\n", mape_val))
```

```{r}
horizon_test <- length(test_ts)
forecast_test <- forecast(model_arima, h = horizon_test)

# Фактические значения (из тестовой выборки)
actual_test <- as.numeric(test_ts)

# Прогнозные значения (из модели)
predicted_test <- as.numeric(forecast_test$mean)

errors <- actual_test - predicted_test
abs_percent_errors <- abs(errors / actual_test) * 100

# Создаём вектор дат для тестовой выборки
last_train_date <- monthly_avg$period_date[length(train_ts)]
test_dates <- seq(last_train_date + months(1),
                  by = "month",
                  length.out = horizon_test)

comparison_df <- data.frame(
  Месяц = 1:horizon_test,
  Дата = format(test_dates, "%B %Y"),
  Факт = round(actual_test, 0),
  Прогноз = round(predicted_test, 0),
  Ошибка = round(errors, 0),
  Ошибка_процент = round(abs_percent_errors, 2)
)

print(comparison_df)
```

### Прогноз

```{r}
horizon_future <- 12
forecast_future <- forecast(model_arima, h = horizon_future, level = c(80, 95))

# Даты прогноза
last_date <- monthly_avg$period_date[nrow(monthly_avg)]
future_dates <- seq(last_date + months(1), by = "month", length.out = horizon_future)

# Таблица прогноза
forecast_table <- data.frame(
  Месяц = 1:horizon_future,
  Дата = format(future_dates, "%B %Y"),
  Прогноз = round(as.numeric(forecast_future$mean), 0),
  Нижний_80 = round(as.numeric(forecast_future$lower[, 1]), 0),
  Верхний_80 = round(as.numeric(forecast_future$upper[, 1]), 0),
  Нижний_95 = round(as.numeric(forecast_future$lower[, 2]), 0),
  Верхний_95 = round(as.numeric(forecast_future$upper[, 2]), 0)
)

# Вывод таблицы
print(forecast_table)
```

Расчет показателей

```{r}
# Расчёт показателей

forecast_mean <- c(131717, 132457, 133422, 134207, 135136, 135950,
                   136856, 137688, 138580, 139424, 140306, 141157)

# Прогнозируемый рост за 12 месяцев
growth_rate <- (forecast_mean[12] / forecast_mean[1] - 1) * 100

# Среднемесячный прирост
avg_monthly_growth <- mean(diff(forecast_mean))

# Средняя ширина доверительных интервалов
ci95_width <- c(133620-129815, 136363-128552, 140055-126790, 143819-124595,
                 148193-122080, 152698-119202, 157650-116063, 162762-112615,
                 168226-108934, 173865-104983, 179794-100818, 185902-96412)
avg_ci95_width <- mean(ci95_width)

cat(sprintf("Прогнозируемый рост за 12 месяцев: %.2f%%\n", growth_rate))
cat(sprintf("Среднемесячный прирост: %.0f руб./кв.м\n", avg_monthly_growth))
cat(sprintf("Средняя ширина 95%% доверительного интервала: %.0f руб./кв.м\n", avg_ci95_width))
```

График прогноза стоимости недвижимости на 12 месяцев

```{r}
autoplot(forecast_future) +
  labs(title = "Прогноз стоимости недвижимости на 12 месяцев",
       subtitle = paste0("Модель ARIMA(1,2,2), MAPE = 2.38%, RMSE = 4232 руб./кв.м"),
       y = "Цена (руб./кв.м)", x = "Время") +
  theme_minimal()
```